【裁判字號】    98,交聲,4237
【裁判日期】    981118
【裁判案由】    聲明異議
【裁判全文】
臺灣臺中地方法院交通事件裁定        98年度交聲字第4237號
原處分機關  交通部公路總局臺中區監理所臺中市監理站
異  議  人
即受處分人  甲○○
上列異議人因違反道路交通管理處罰條例案件，對於交通部公路
總局臺中區監理所臺中市監理站中華民國九十八年十一月五日所
為之裁決（裁監稽違字第裁六一－ＨＣ0000000號），聲
明異議，本院裁定如下：
    主    文
原處分關於裁處罰鍰新臺幣肆萬伍仟部分撤銷。
前項撤銷部分，甲○○不罰。
其餘異議駁回。
    理    由
一、原處分機關交通部公路總局臺中區監理所臺中市監理站處分
    意旨係以：異議人即受處分人（下稱異議人）甲○○於民國
    九十六年十月二十日二十三時五十分許，於酒後騎乘車牌號
    碼GFH－610號重型機車，在臺中縣大里市○○路與久居街口
    ，因「酒後駕車（經酒測器測試，呼氣後酒測值側得０‧九
    六ＭＧ／Ｌ）」之違規，為臺中縣警察局霧峰分局仁化派出
    所員警以其有違反道路交通管理處罰條例第三十五條第一項
    第一款規定之行為，逕行製作中縣警交字第ＨＣ00000
    00號舉發通知單予以舉發，並交付予異議人，並經原處分
    機關交通部公路總局臺中區監理所臺中市○○○○道路交通
    管理處罰條例第三十五條第一項第一款、第六十七條第六項
    、第二十四條第一項第二款及違反道路交通管理事件統一裁
    罰基準及處理細則第四十三條、第四十四條及第六十七條之
    規定，以裁監稽違字第裁六一－ＨＣ0000000號裁決
    書裁處異議人罰鍰新臺幣（下同）四萬五千元，並禁考一年
    機車駕駛執照，施以道安講習，於法並無不合等語。
二、異議人甲○○聲明異議意旨略以：緩起訴期間業於九十八年
    十一月四日期滿，爰依法請求撤銷原處分云云。
三、按汽車駕駛人，駕駛汽車經測試檢定有酒精濃度超過規定標
    準者，處一萬五千元以上六萬元以下罰鍰，並當場移置保管
    其車輛及吊扣其駕駛執照一年；汽車駕駛人有飲用酒類後其
    吐氣所含酒精濃度超過每公升０‧二五毫克以上者，不得駕
    車，道路交通管理處罰條例第三十五條第一項第一款、道路
    交通安全規則第一百十四條第二款及違反道路交通管理事件
    統一裁罰標準表分別定有明文。次按汽車駕駛人違反本條例
    規定，應受吊扣駕駛執照處分，於汽車駕駛人係無駕駛執照
    駕車者，在所規定最長吊扣期間內，不得考領駕駛執照，道
    路交通管理處罰條例第六十七條第六款亦有明文。末按汽車
    駕駛人，有第三十五條第一項第一款規定之情形時，應接受
    道路交通安全講習，道路交通管理處罰條例第二十四條第一
    項第二款亦有明定。而本件異議人甲○○確有上開酒後騎乘
    車輛，且酒測濃度值達每公升０‧九六毫克之違規事實，不
    僅為其所是認，並有舉發違反道路交通管理事件通知單影本
    一紙在卷可憑，故原處分機關所為處分並無不合。
四、惟按行政罰法於九十四年二月五日經總統令制定公布，依該
    法第四十六條規定，本法自公布後一年施行，則行政罰法於
    九十五年二月五日生效施行，因本案裁罰時間為九十八年十
    一月五日，自有該法之適用。依該法第一條：「違反行政法
    上義務而受罰鍰、沒入或其他種類行政罰之處罰時，適用本
    法」之規定，可知九十五年二月五日以後有關行政處罰即應
    適用行政罰法之規定，亦即行政罰法為一般行政處罰之基本
    法，所有關於行政處罰之裁罰，應以行政罰法為基本準則，
    要屬無疑。依行政罰法第二十六條第一項規定：「一行為同
    時觸犯刑事法律及違反行政法上義務規定者，依刑事法律處
    罰之，但其行為應處以其他種類行政罰或得沒入之物而未經
    法院宣告沒收者，亦得裁處之」，又同條第二項規定：「前
    項行為如經不起訴處分或為無罪、免訴、不受理、不付審理
    之裁判確定者，得依違反行政法上義務規定裁處之」，則異
    議人甲○○上開酒後騎乘車輛行為，即係一行為同時觸犯刑
    法第一百八十五條之三之公共危險罪與道路交通管理處罰條
    例第三十五條第一項第一款之酒醉駕車之行政罰，依上開規
    定，自應依刑事法律之刑法第一百八十五條之三規定處罰。
    而異議人關於此次酒後騎乘車輛之行為，業經臺灣臺中地方
    法院檢察署檢察官於九十六年十一月五日以九十六年度速偵
    字第五０七０號為緩起訴處分確定，命異議人應向國庫支付
    五萬元，其緩起訴期間業於九十八年十一月四日期滿，未經
    撤銷等情，此有臺灣臺中地方法院檢察署檢察官九十六年度
    速偵字第五０七０號緩起訴處分書、臺灣高等法院被告前案
    紀錄表各一份在卷可稽。依行政罰法第二十六條之立法理由
    所示：一行為同時觸犯刑事法律及違反行政法上義務規定時
    ，由於刑罰與行政罰同屬對不法行為之制裁，而刑罰之懲罰
    作用較強，故依刑事法律處罰，即足資警惕時，實無為一事
    二罰再處行政罰之必要。且刑事法律處罰，由法院依法定程
    序為之，較符合正當法律程序，應予優先適用。但罰鍰以外
    之沒入或其他種類行政罰，因兼具維護公共秩序之作用，為
    達行政目的，行政機關仍得併與裁處。據此，本件異議人所
    受之緩起訴處分與前揭行政罰法第二十六條第二項所規定之
    不起訴處分是否相當，即應視緩起訴之具體內容，在實質上
    與行政罰是否相當而定，非可一概而論。參酌刑事訴訟法第
    二百五十三條之二規定，檢察官為緩起訴處分，得命被告於
    一定期間內履行「向公庫或指定之公益團體支付一定之金額
    」，此一命被告為金錢給付之部分，應得被告之同意。命被
    告為金錢給付部分，並得為民事強制執行名義。檢察官課被
    告以上之負擔，由於此負擔雖非「刑罰」，但性質上可謂實
    質的制裁，且造成被告權利受限制之影響，因此就此部分而
    言，異議人所受之具體緩起訴處分內容，與前揭規定之不起
    訴應非相當。至異議人因酒後駕車違反行政法上義務應受其
    他種類行政罰之處罰，即行政罰法第二條第一款規定之裁罰
    性之不利處分：「一、限制或禁止行為之處分‧‧‧。」，
    仍得依法裁處，此可從行政罰法第二十六條第一項但書規定
    ：「但其行為應處以其他種類行政罰者，亦得裁罰之」，可
    得明證。
五、綜上所述，道路交通管理處罰條例第三十五條所規定之裁處
    含有「罰緩」與「限制或禁止行為」之處分，二者分屬行政
    罰法法理中之裁罰，含有對於過去違反義務行為處罰之秩序
    罰，以及對於預防將來再犯危險之管制罰；而前者對於過去
    義務違反而為秩序罰之目的與刑事制裁所欲達到保護交通安
    全之目的相同，二者既為相同之目的，則以前開緩起訴處分
    所為依刑事法律處罰之實質上制裁已足，無重複處罰之必要
    ，故本件對於性質相同之金錢裁罰，已依懲罰作用較強之刑
    事法律制裁後，即無再依行政法為相同處罰之必要，異議意
    旨就此部分異議為有理由，原處分就此部分應予撤銷，另由
    本院為異議人甲○○不罰之諭知；至另裁處異議人禁考一年
    ，施以道安講習部分，於法並無違背，異議人此部分之異議
    並無理由，應予駁回。
據上論斷，應依道路交通管理處罰條例第八十七條第二項，道路
交通案件處理辦法第十九條、第二十條前段，裁定如主文。
中    華    民    國    98    年    11    月    18    日
                  刑事第三庭  法  官  陳思成
上正本證明與原本無異。
如不服本裁定，應於送達後五日內，向本院提出抗告狀。
                              書記官  吳詩琳
中    華    民    國    98    年    11    月    18    日


司法院資訊處製作；財團法人民間司法改革基金會備份。
